【裁判字號】    90,簡上,110
【裁判日期】    900925
【裁判案由】    確認抵押權不存在等
【裁判全文】
臺灣高雄地方法院民事判決  九十年度簡上字第一一○號
    上  訴  人  甲○○○
    被上訴人    乙○○
                丙○○○○○○.
右當事人間請求確認抵押權不存在等事件，上訴人對於中華民國九十年二月十五日本
院高雄簡易庭八十九年度雄簡字第二０一六號第一審民事簡易判決提起上訴，本院判
決如左：
    主      文
原判決廢棄。
被上訴人在第一審簡易之訴駁回。
第一、二審訴訟費用由被上訴人負擔。
    事      實
甲、上訴人方面：
  一、聲明：如主文所示。
  二、陳述：除與原審判決書所載相同者予以引用外，補稱：
      訴外人陳進慶、陳明達同意提供坐落高雄市○○區○○段二小段六九四之二地
      號土地擔保他人之借款債權五十萬元而設定抵押權登記乙事，已經鈞院八十九
      年簡上字第二三一號民事判決認定確定在案，在所擔保之債權為真正且已屆清
      償期而未受清償時，上訴人為抵押權人，自得實行抵押權。況系爭抵押權係於
      七十五年一月十五日辦理設定登記，被上訴人之父陳和平係於七十五年四月三
      十日購買系爭土地，衡諸常情，土地交易雙方當事人對於土地之坐落、現狀與
      是否設定抵押權，理應知之甚詳，被上訴人之父購買系爭土地時當知悉系爭抵
      押權存在，被上訴人辯稱其父不知抵押權存在云云，並不可採。
  三、證據：援用原審之立證方法，另提出抵押權設定契約書、本院九十年再易字第
      二號民事判決、八十九年簡上字第二三一號民事判決各一件為證。
乙、被上訴人方面：
  一、聲明：求為判決駁回上訴。
  二、陳述：除與原審判決書所載相同者予以引用外，補稱：
      被上訴人之父陳和平向訴外人陳進慶購買系爭土地之時，並不知悉有系爭抵押
      權存在，亦未察看該土地之登記謄本，嗣被上訴人之父陳和平得悉抵押權登記
      之事，訴外人陳進慶曾表示將塗銷該抵押權設定登記，惟竟遲未辦理。被上訴
      人因繼承取得系爭土地所有權後，亦直至辦理繼承登記時始知有抵押權登記存
      在。是系爭抵押權登記並不實在，應予塗銷。
  三、證據：援用原審之立證方法。
    理      由
一、被上訴人起訴主張其父陳和平生前因建屋需要，而於七十五年四月十五日向訴外
    人陳進慶、陳明達購買坐落高雄市○○區○○段二小段六九四之二地號土地，並
    辦理所有權移轉登記完畢，嗣發現該地原分割自同小段六九四地號土地，且該地
    在分割前已由訴外人陳進慶、陳明達於七十五年一月十五日為抵押權設定登記擔
    保被上訴人對陳進慶之五十萬元債權，惟上開抵押權所擔保之債權實屬虛偽，該
    抵押權設定登記無所附麗亦應塗銷，為此訴請上訴人塗銷上開抵押權設定登記等
    語。上訴人則以：上開抵押權所擔保之債權並非虛偽，訴外人陳進慶、陳明達訴
    請塗銷上開分割後之六九四地號土地之上開抵押權設定登記為無理由乙節，業經
    鈞院八十九年簡上字第二三一號判決認定確定，且該抵押權仍繼續存在於分割後
    之土地，被上訴人之主張並無理由等語，資為抗辯。
二、被上訴人起訴主張其父陳和平生前於七十五年四月十五日向訴外人陳進慶、陳明
    達購買坐落高雄市○○區○○段二小段六九四之二地號土地，並辦理所有權移轉
    登記完畢，該地係於七十五年四月八日由同小段第六九四地號土地分割而來。而
    該分割前之六九四地號土地全部，於七十四年一月十五日辦理擔保上訴人五十萬
    元債權之抵押權設定登記等情，有土地登記謄本一件在卷為憑，且上情亦為上訴
    人所不爭執，被上訴人上開主張應堪信為真實。惟就被上訴人主張系爭土地分割
    前為上訴人所設定擔保債權五十萬元之抵押權並非真正乙節，則為上訴人所否認
    。則系爭抵押權所擔保之債權是否真正，即為本件所應審究之爭點。
三、按民法第八百六十七條規定，不動產所有人設定抵押權後，得將不動產讓與他人
    ，但其抵押權不因此而受影響。且同法第八百六十八條並規定，抵押之不動產如
    經分割，或讓與其一部，或擔保一債權之數不動產而以其一讓與他人者，其抵押
    權不因此而受影響。經查，系爭抵押權係以系爭土地分割前之同小段第六九四地
    號土地為設定標的物，而訴外人陳進慶、陳明達同意提供系爭分割前之同小段第
    六九四地號土地為上訴人設定抵押權，擔保上訴人對訴外人陳正明或訴外人陳進
    慶之母之五十萬元借款債權乙節，亦經本院八十九年簡上字第二三一號民事判決
    認定確定在案，此有該判決一件附卷可稽。可見，系爭抵押權所擔保之債權確屬
    真實，系爭土地分割前所為之抵押權設定登記並非虛偽。被上訴人主張系爭土地
    分割前之抵押權設定登記並非真實云云，洵非可採。至被上訴人又主張其父陳和
    平生前購買系爭土地時，並不知悉系爭抵押權設定登記存在等情，惟縱認被上訴
    人之父陳和平不知系爭抵押權登記乙事屬實，然揆諸前開規定，抵押權既不因所
    抵押不動產之分割或部分讓與而受影響，則系爭抵押權設定登記即繼續存在於分
    割後之系爭第六九四之二地號土地。況依前述規定，系爭土地分割後，原不動產
    所有權人陳進慶、陳明達始將該地賣予被上訴人之父陳和平，該抵押權設定亦不
    因系爭土地之讓與而受影響，即便被上訴人之父陳和平不知該抵押權設定登記之
    存在，則系爭抵押權設定登記仍存在該土地上。故被上訴人上開所辯，亦非可採
    。上訴人主張系爭抵押權存在，自堪採信。
四、從而，被上訴人訴請確認上訴人就系爭第六九四之二地號土地之系爭抵押債權不
    存在，並訴請被告塗銷上開抵押權設定登記為無理由，不應准許。原審所為被上
    訴人勝訴之判決，自有未洽。上訴意旨指摘原判決不當，求予廢棄改判，為有理
    由，應由本院廢棄改判如主文第二項所示。
據上論結，本件上訴為有理由，依民事訴訟法第四百三十六條之一第三項、第四百五
十條、第七十八條、第八十五條第一項前段，判決如主文。
中      華      民      國    九十      年      九      月    二十五    日
                              臺灣高雄地方法院民事第五庭
~B審判長法官  朱玲瑤
~B法      官  黃宏欽
~B法      官  汪怡君
右為正本，係照原本作成。
本判決不得上訴。
中      華      民      國      九十    年      九      月    二十五    日
~B書  記  官  李春慧


司法院資訊處製作；財團法人民間司法改革基金會備份。
